臺灣高雄地方法院刑事簡易判決　　　　 100年度簡字第3643號
公　訴　人　臺灣高雄地方法院檢察署檢察官
被　　　告　周淑慧
上列被告因違反臺灣地區與大陸地區人民關係條例等案件，經檢
察官提起公訴（99年度偵字第12248 號），被告自白犯罪，本院
認為宜以簡易判決處刑（100 年度訴字第307 號），逕以簡易判
決處刑如下：
    主  文
周淑慧共同違反九十二年十月二十九日修正前臺灣地區與大陸地
區人民關係條例第七十九條第一項之使大陸地區人民非法進入臺
灣地區罪，處有期徒刑肆月，如易科罰金，以銀元參佰元即新臺
幣玖佰元折算壹日；減為有期徒刑貳月，如易科罰金，以銀元參
佰元即新臺幣玖佰元折算壹日。
    事實及理由
一、犯罪事實：
    周淑慧明知大陸地區人民非經主管機關許可，不得進入臺灣
    地區，竟受許明國（業經本院判刑確定）之鼓吹並貪圖許明
    國所稱事成可取得新臺幣（下同）3 萬元之利益，而與許明
    國、陳瓊茹（經本院判刑確定）及不詳真實姓名年籍、自稱
    「林姐」之大陸地區女子與一不詳真實姓名年籍之成年男子
    共同基於使大陸地區人民以與臺灣地區人民假結婚後申請探
    親、依親非法進入臺灣地區之犯意聯絡，由陳瓊茹陪同周淑
    慧，於民國92年1 月1 日赴大陸地區，與大陸地區人民林心
    猛辦理假結婚，而與林心猛於92年1 月17日，在大陸地區福
    建省福州市公證處辦理結婚。周淑慧於92年2 月2 日返臺後
    ，即持上開結婚公證書，經財團法人海峽交流基金會於92年
    2 月6 日驗證後，再於92年2 月12日持上開結婚公證書及財
    團法人海峽交流基金會之證明書，至高雄縣仁武鄉戶政事務
    所（已改制為高雄市仁武區戶政事務所，下同）辦理結婚登
    記，使該戶政事務所不知情之承辦公務員為形式審查後，即
    將周淑慧與林心猛假結婚之不實事項，登載於其職務上所掌
    之電腦戶籍作業系統資料等準公文書上，並據以核發載有周
    淑慧與林心猛為配偶等事項之戶籍謄本，足生損害於戶政機
    關對於戶籍管理之正確性，並於同日填具大陸地區人民進入
    臺灣地區保證書，持往高雄縣政府警察局仁武分局仁武派出
    所（已改制為高雄市政府警察局仁武分局仁武派出所），由
    承辦員警為實質審查而完成對保程序，再於92年2 月14日，
    由前開不知名之成年男子委託不知情之旅行社員工謝麗珠填
    具大陸地區人民進入臺灣地區旅行證申請書，並檢具上開等
    登載不實事項之戶籍謄本，及大陸地區結婚公證書、財團法
    人海峽交流基金會驗證證明書、大陸地區人民進入臺灣地區
    保證書等文書，以林心猛為周淑慧之大陸籍配偶，首次來臺
    探親之名義，向內政部警政署入出境管理局（已改制為內政
    部入出國及移民署）申請核發中華民國臺灣地區旅行證，而
    行使上開使公務員登載不實之戶籍謄本。經內政部警政署入
    出境管理局不知情之承辦公務員為實質審查後，核准林心猛
    之入境申請，林心猛即以上開非法之方式，於92年3 月25日
    自高雄小港國際機場入境臺灣地區，林心猛入境後即四處打
    零工，為警於92年11月3 日查獲，而於92年11月7 日遣返出
    境。嗣因周淑慧需辦理相關戶籍登記，乃於98年7 月31日向
    員警自白犯罪，始查悉上情。
二、證據：
    上開犯罪事實，業據被告周淑慧坦承不諱，並與證人即同案
    被告許明國、陳瓊茹所述相符（警卷第2 至6 頁、第7 至12
    頁），另有結婚證明書（警卷第28頁）、財團法人海峽交流
    基金會證明（警卷第29頁）、戶籍謄本（警卷第63頁）、大
    陸地區人民進入臺灣地區保證書（警卷第34頁）、大陸地區
    人民進入臺灣地區旅行證申請書（警卷第30、31頁）、旅客
    入出境記錄查詢（警卷第44至47頁）、大陸地區人民申請來
    台查詢（警卷第48頁）、大陸地區人民明細資料報表（警卷
    第49頁）可資為證，足認被告周淑慧上開任意性自白與事實
    相符，其犯行明確，應依法論罪科刑。
三、論罪：
 (一) 按行為後法律有變更者，適用行為時之法律。但行為後之法
    律有利於行為人者，適用最有利於行為人之法律，刑法第2
    條第1 項定有明文。查被告行為後，臺灣地區與大陸地區人
    民關係條例業於92年10月29日修正，於同年12月31日施行；
    另刑法相關條文，亦於94年2 月2 日修正公佈，於95年7 月
    1 日起施行。因此，本件自應就被告行為前、後相關法律有
    修正者，依前揭規定加以比較適用。茲說明如下：
  1.修正前之臺灣地區與大陸地區人民關係條例第79條第1 項規
    定：「違反同條例第15條第1 款之不得使大陸地區人民非法
    進入臺灣地區之規定者，處5 年以下有期徒刑、拘役或科或
    併科新臺幣50萬元以下罰金」，而修正後之該條項，則將法
    定刑修正為「處1 年以上7 年以下有期徒刑，得併科新臺幣
    100 萬元以下罰金」，比較新舊法結果，修正後之規定較不
    利於被告。
  2.共同正犯部分：修正前刑法第28條原規定：「二人以上共同
    『實施』犯罪之行為者，皆為正犯」，嗣修正為：「二人以
    上共同『實行』犯罪之行為者，皆為共同正犯」，乃因原「
    實施」之概念包含陰謀、預備、著手及實行等階段，故修正
    為僅共同實行犯罪行為者始成立共同正犯。是新法共同正犯
    之範圍顯然縮小，進而排除「陰謀共同正犯」、「預備共同
    正犯」之適用，故上開修正顯非單純文字修正，仍有比較之
    必要。惟因本案被告等之犯罪行為，依新舊法，均成立共同
    正犯，適用新法並無較有利於被告。
  3.法定刑中罰金刑部分：修正前刑法第33條第5 款規定：「罰
    金：（銀元）1 元以上」，而銀元與新臺幣間之折算，依現
    行法規所定貨幣單位折算新臺幣條例規定，以銀元1元 折算
    新臺幣3 元；修正後刑法第33條第5 款則規定：「罰金：新
    臺幣1000元以上，以百元計算之」；經比較修正前、後之規
    定，修正後刑法第33條第5 款所定罰金之最低數額，較之修
    正前提高，自以修正前刑法第33條第5 款規定有利於被告。
  4.牽連犯規定部分：修正前刑法第55條關於牽連犯之規定，行
    為有方法、目的之牽連關係者，應從一重罪處斷，修法後將
    該部分規定刪除，則分別數行為縱有牽連關係，仍應各別論
    罪後併合處罰，自較原刑法以牽連犯從一重處斷為重，是以
    舊法規定較有利於被告。
  5.連續犯規定部分：修正後刑法第56條規定，業已刪除連續犯
    之規定。故連續數行為而犯同一罪名，依修正前刑法第56條
    規定，應以一罪論，但得加重其刑；而依修正後規定，則已
    無連續犯可資適用，即應將各次犯行以數罪併合處罰，是適
    用修正前關於連續犯之規定，對被告自係較為有利。
  6.綜合前開條文修正前、後之比較，可知依修正前、後之規定
    ，因修正後牽連犯、連續犯均已刪除，而臺灣地區與大陸地
    區人民關係條例第79條第1 項、罰金最低數額及其加重，則
    較修正前之規定不利於被告，揆諸前揭罪刑綜合比較原則，
    依刑法第2 條第1 項前段之規定，應整體適用行為時即修正
    前之規定。
 (二) 按大陸地區人民非經主管機關許可，不得進入臺灣地區；又
    不得使大陸地區人民非法進入臺灣地區，臺灣地區與大陸地
    區人民關係條例第10條第1 項及第15條第1 款定有明文。次
    按臺灣地區與大陸地區人民關係條例第79條第1 項處罰違反
    同條例第15條第1 款所定使大陸地區人民非法進入臺灣地區
    罪，凡非經合法手續進入者皆包含之，自不以偷渡進入為限
    （最高法院90年度台上字第3180號、92年度台上字第40號判
    決意旨參照），而大陸地區人民，其父母、配偶或子女在臺
    灣地區設有戶籍者，得申請進入臺灣地區探親，大陸地區人
    民進入臺灣地區許可辦法第3 條第1 項第3 款亦有明文。查
    本件被告至大陸地區虛偽與林心猛辦理結婚手續，以徒具外
    觀合法形式之結婚，任由林心猛以探親為由申請來臺，藉以
    規避我國政府對大陸地區人民入境之管制，嗣返回臺灣後，
    至戶政機關辦理結婚登記，而使承辦人員將其虛偽結婚之不
    實事項，登載於職務上所掌相關文書上，足生損害於國家戶
    政管理正確性，並分別持該登載不實之戶籍資料等文件，申
    請林心猛來臺而加以行使，使林心猛得於92年3 月25日非法
    進入臺灣地區，核被告上開先後所為，係犯刑法第216 條、
    第214 條之行使公務員登載不實文書罪、修正前臺灣地區與
    大陸地區人民關係條例第79條第1 項使大陸地區人民非法進
    入臺灣地區罪。被告使公務員登載不實文書後，復先後持以
    行使，其使公務員登載不實文書之行為，俱為其後行使之行
    為所吸收，均不另論罪。又被告周淑慧與許明國、陳瓊茹、
    「林姐」與不詳真實姓名年籍之成年男子間，就使大陸地區
    人民非法入境及行使使公務員登載不實文書犯行，且與林心
    猛就行使使公務員登載不實文書罪部分，彼此間均具有犯意
    聯絡，應各論以共同正犯；其利用不知情之旅行社承辦人員
    謝麗珠以蘇富秀為代申請人，至入出境管理局遞送大陸地區
    人民進入臺灣地區旅行證申請書，為間接正犯。又被告先後
    為前揭行使使公務員登載不實文書之行為，時間緊接，所犯
    構成要件相同，顯係基於概括犯意反覆為之，為連續犯，應
    依修正前刑法第56條之規定以一罪論，並加重其刑。再者，
    被告上開所犯上開2 罪間，有方法、目的之牽連關係，為牽
    連犯，應依修正前刑法第55條之規定，從一重依修正前臺灣
    地區與大陸地區人民關係條例第79條第1 項之使大陸地區人
    民非法進入臺灣地區罪。
 (三) 而被告雖於98年7 月31日，為戶口登記事宜至移民署高雄市
    專勤隊自白上開犯行（參警卷第13頁至17頁被告周淑慧第1
    次調查筆錄），惟刑法第62條前段所定之自首減輕其刑，係
    以對於未發覺之罪自首而受裁判為要件。故犯罪行為人應於
    有偵（調）查犯罪職權之公務員未發覺犯罪事實或犯罪人之
    前自首犯罪，並接受裁判，兩項要件兼備，始能邀減輕寬典
    之適用。若犯罪行為人自首犯罪之後，拒不到案或逃逸無蹤
    ，顯無悔罪投誠，甘受裁判之情，要與上揭法定減刑規定要
    件不符，不能予以減刑（最高法院94年度台上字第5690號判
    決意旨參照）。查被告於本院100 年2 月22日準備程序、10
    0 年4 月27日審判程序均經合法傳喚而未到庭，經拘提未到
    後，經本院於100 年5 月5 日以100 年雄院高刑運緝字第47
    2 號發佈通緝，100 年6 月27日方經通緝到案，此有本院送
    達證書（本院審訴字卷第18、19頁，本院訴字卷第25、26頁
    ）、刑事報到單（本院審訴字卷第34頁、本院訴字卷第29頁
    ）、高雄市政府警察局仁武分局100 年3 月10日高市警仁分
    偵字第1000003442號函暨檢還之拘票、高雄市政府警察局三
    民第二分局100 年3 月14日高市警三二分偵字第1000005965
    號函暨檢還之拘票（本院卷審訴字卷第39至42頁、第44至47
    頁）、本院通緝稿（本院訴字卷第55、56頁）、高雄市政府
    警察局鳳山分局100 年6 月27日高市鳳警緝移字第10006002
    89號通緝案件移送書（本院訴字卷第78頁）可證，是被告於
    自白犯罪後，並未配合到案接受裁判，即與前開自首接受裁
    判之要件不符，自無從依刑法第62條之規定減輕其刑，併此
    敘明。
四、科刑：
    爰審酌被告為圖得可得3 萬元之利益，使大陸地區人民得以
    利用假結婚方式，非法入境臺灣地區，影響國家對於戶政及
    大陸人士來臺事務管理之正確性，所為實不足取，惟念其犯
    後確係主動向員警供出犯行，態度尚可，大陸人士林心猛進
    入臺灣地區後，係從事打零工之行為，已於92年11月3 日查
    獲，並於92年11月7 日遭遣返出境，及被告現懷有身孕之身
    體狀況等一切情狀，量處如主文所示之刑。另關於易科罰金
    部分，修正後刑法刪除「因身體、教育、職業、家庭之關係
    或其他正當事由，執行顯有困難者」之要件，並將易科罰金
    之折算標準，由原配合罰金罰鍰提高標準條例第2 條（95年
    7 月1 日刪除生效）規定之銀元100 至銀元300 元折算1 日
    ，提高為新臺幣1000元、2000元或3000元折算一日，是依修
    正後刑法第2 條第1 項前段之規定，自應適用修正前之刑法
    第41條第1 項前段之規定，各諭知易科罰金之折算標準。末
    查，被告之犯罪時間係在96年4 月24日之前，合於中華民國
    九十六年罪犯減刑條例之規定，應依該條例第2 條第1 項第
    3 款規定，減其宣告刑2 分之1 ，並諭知易科罰金之折算標
    準。
五、依刑事訴訟法第449 條第2 項、第3 項，92年10月29日修正
    前臺灣地區與大陸地區人民關係條例第79條第1 項，刑法第
    2 條第1 項前段、第11條前段、第216 條、第214 條，修正
    前刑法第28條、第55條、第56條、第41條第1 項前段，廢止
    前罰金罰鍰提高標準條例第2 條，現行法規所定貨幣單位折
    算新臺幣條例第2 條，中華民國九十六年罪犯減刑條例第2
    條第1 項第3 款、第7 條，逕以簡易判決處如主文所示之刑
    。
如不服本判決，得自收受送達之日起10日內，向本院提起上訴。
中    華    民    國  100     年    7     月    15    日
                  高雄簡易庭    法  官  蔡書瑜
以上正本證明與原本無異。
如不服本判決，應於判決送達之日起10日內向本院提出上訴書狀
。
中    華    民    國   100    年    7     月    15    日
                                書記官  林玉珊
附錄：論罪法條
92年10月29日修正前臺灣地區與大陸地區人民關係條例第79條第
1 項
違反第15條第1 款規定者，處5 年以下有期徒刑、拘役或科或併
科新臺幣50萬元以下罰金。
中華民國刑法第216條
行使第 210 條至第 215 條之文書者，依偽造、變造文書或登載
不實事項或使登載不實事項之規定處斷。
中華民國刑法第214條
明知為不實之事項，而使公務員登載於職務上所掌之公文書，足
以生損害於公眾或他人者，處3 年以下有期徒刑、拘役或5 百元
以下罰金。